---
title: "TAREA PC1"
format: html
editor: visual
autor: Ponce Maricielo
---

```{r}

```

------------------------------------------------------------------------

------------------------------------------------------------------------

## TAREA FUNCIONES R Y PAQUETES

Instalaremos los paquetes necesarios para realizar el trabajo

```{r}
install.packages("tidyverse")
install.packages("rio")
install.packages("here")
install.packages("janitor")
install.packages("skimr")
install.packages("visdat")
```

```{r}
library(here)
library(rio)
library(tidyverse)
library(janitor)
library(skimr)
library(visdat)
```

```{r}
diabetes = import(here("data2", "diabetes.csv"))
```

```{r}
str(diabetes)
diabetes$glucosa_2h
```

UTILIZAMOS ALGUNOS EJEMPLOS DE FUNCIONES

## 1.-Promedio

**1.1 Mediana: median(). Podemos obtener el valor central de un grupo de datos. Ej: Valor central de la glucosa**

```{r}
median(diabetes$glucosa_2h, na.rm = TRUE)
```

**1.5 Numero de datos: Length(). Cuenta el número total de pacientes registrados**

```{r}
length(diabetes$edad)
```

1.2Desviacion Estandar sd()

```{r}
sd(diabetes$num_embarazos)
```

## 2.-Sumatoria

2.2 sumatoria de e: sum()

```{r}
sum(diabetes$edad)
```

## 4.-Frecuencia de datos repetidos

```{r}
table(diabetes$glucosa_2h)
```
